臺灣高等法院刑事判決
109年度上訴字第3688號
上  訴  人  
即  被  告  曾于碩







選任辯護人  廖偉真律師(財團法人法律扶助基金會指派律師)
上列上訴人因詐欺案件，不服臺灣新北地方法院109年度審訴字
第1001號，中華民國109年8月20日第一審判決（起訴案號：臺灣
新北地方檢察署109年度偵字第144號），提起上訴，本院判決如
下：
    主  文
原判決撤銷。
曾于碩犯三人以上共同詐欺取財罪，處有期徒刑壹年壹月。緩刑
參年，緩刑期間付保護管束，並應接受法治教育課程參場。扣案
之蘋果廠牌IPHONE 6型號行動電話壹支沒收。
    犯罪事實
一、曾于碩明知通訊軟體LINE帳號暱稱「楊少淵」（後改暱稱為
    「TENNIS」、「莊家」，下稱「楊少淵」）、「宋文橋」、
    「家豪」、「柴大」等真實姓名、年籍不詳之成年男子，均
    係詐欺集團成員，且其等分工方式乃係將詐騙而得之款項，
    指定匯入集團取得使用之人頭帳戶內，再由車手提領後繳交
    給收水成員，再上繳回集團，以此等製造金流斷點之方式，
    掩飾該詐騙所得之本質及去向，而組成具有牟利性之有結構
    性、持續性詐欺犯罪組織，竟於民國108年10月18日間起，
    加入參與該詐欺犯罪組織，擔任面試應徵「車手」成員（即
    負責收取提領詐欺集團款項之工作）、「收水」成員（即負
    責向「車手」收取提領之款項。再轉送交或轉匯至其他詐欺
    集團幕後成員之「水房」之工作）之「面試官」角色（即受
    指示負責核對履歷表和應徵者身分，確認與該應徵者履歷表
    所載資料相符、係屬本人），並約定其每面試一個「車手」
    或「收水」成員可獲取新臺幣（下同）2000元作為報酬，而
    分別面試吸收該詐欺集團之車手成員楊東憲及收水成員周維
    道、陳慶龍等人（周維道、陳慶龍2人涉犯詐欺取財罪嫌部
    分，另為不起訴處分）加入該詐欺集團。嗣該詐欺集團成員
    間，共同意圖為自己不法之所有，基於3人以上共同詐欺取
    財及違反洗錢防制法之犯意聯絡，由該詐欺集團不詳成員，
    先於108年11月26日以通訊軟體LINE向林淑美謊稱：提供帳
    戶即可申請貸款云云，致林淑美陷於錯誤，而依指示將其女
    即張香君所有之臺灣○○商業銀行（下稱○○銀行）000-000000
    0000000號之帳戶，以快遞寄送方式，交付提供予該詐欺集
    團成員作為人頭帳戶使用（此部分另行偵辦中）。嗣於108
    年12月2日17時49分許，上開詐欺集團成員佯稱係「PCHOME
    」網站與兆豐銀行等工作人員，向羅佩蓉佯稱：因其之前報
    案之案件已破獲，要返還其之前遭詐騙之款項云云，致羅佩
    蓉不疑有他而陷於錯誤，依指示使用網路線上轉帳方式，將
    4萬9986元匯入上開○○銀行帳戶內。而楊東憲於108年11月28
    日，經曾于碩之面試應徵該詐欺集團車手工作時，發現有異
    且認上開暱稱「宋文橋」、「家豪」等人應為詐欺集團成員
    ，而於翌日（29日）主動至新北市政府警察局板橋分局報警
    處理及製作檢舉筆錄在案，並表示其欲協助警方查獲該詐欺
    集團，嗣由警方於108年12月2日陪同楊東憲假意配合該詐欺
    集團成員指示，持上開○○人頭帳戶提款卡提領上開羅佩蓉所
    匯入之款項後（提領金額共為5萬元），旋於同日19時10分
    許，在臺北市○○區○○○路00號，於楊東憲假意依照該詐欺集
    團指示，將上開贓款提領後當面交付該詐欺集團第一層收水
    成員周維道時，當場逮捕周維道；嗣經周維道配合警方，於
    同日20時10分許，在臺北市○○區○○路000號依照該詐欺集團
    指示，假意將上開贓款再當面交付予該詐欺集團第二層收水
    成員陳慶龍時，再當場逮捕陳慶龍，並當場扣得上開現金5
    萬元及周維道、陳慶龍分別持用之行動電話2支等物，並使
    該詐欺集團成員以此等製造金流斷點之洗錢方式未得逞。嗣
    警方於同年月9日（起訴書誤載為「3日」，應予更正）持拘
    票至新北市○○區○○路00巷00號將曾于碩拘提到案，且扣得其
    持用之行動電話2支，方悉上情。
二、案經羅佩蓉訴由新北市政府警察局板橋分局報請臺灣新北地
    方檢察署檢察官偵查起訴。　　
    理  由
壹、證據能力方面：
一、組織犯罪防制條例第12條第1項中段規定：「訊問證人之筆
    錄，以在檢察官或法官面前作成，並經踐行刑事訴訟法所定
    訊問證人之程序者為限，始得採為證據。」此為刑事訴訟關
    於證據能力之特別規定，較諸刑事訴訟法證據章有關傳聞法
    則之規定嚴謹，且組織犯罪防制條例迭經修正，均未修正上
    開規定，自應優先適用（最高法院108年度台上字第3753號
    判決意旨參照）。查本案涉犯組織犯罪防制條例部分（理由
    詳下述），而經本院採認之證人陳慶龍、周維道、楊東憲等
    筆錄，皆已踐行訊問證人之程序，有相關證人具結結文存卷
    可查（見109年度偵字第141號卷，下稱偵141卷，第72至74
    、78至80頁；本院卷第148至151、163頁），是上開證人偵
    訊、審理程序筆錄，自有證據能力。
二、按被告以外之人於審判外之陳述，雖不符刑事訴訟法第159
    條之1至第159條之4之規定，而經當事人於審判程序同意作
    為證據，法院審酌該言詞陳述或書面陳述作成時之情況，認
    為適當者，亦得為證據。又當事人、代理人或辯護人於法院
    調查證據時，知有第159條第1項不得為證據之情形，而未於
    言詞辯論終結前聲明異議者，視為有前項之同意，同法第15
    9條之5亦有明定。查本件檢察官、上訴人即被告曾于碩（下
    稱被告）及辯護人就本判決下列關於詐欺取財、洗錢部分所
    引被告以外之人於審判外陳述之證據能力均不予爭執，迄至
    言詞辯論終結，亦未對該等證據之證據能力聲明異議，本院
    審酌該些供述證據作成時，核無違法取證或其他瑕疵，認為
    以之作為本案之證據屬適當，自有證據能力。其餘資以認定
    被告犯罪事實之非供述證據，均查無違反法定程序取得之情
    形，依刑事訴訟法第158條之4反面規定，亦具證據能力。
貳、實體方面：
一、認定事實之理由及證據：
    訊據被告固坦承擔任為該詐欺集團面試應徵「車手」或「收
    水」等成員之面試官角色；然矢口否認有何共同詐欺取財犯
    行，辯稱：我當時只有面試遊藝場外務而已，自己只是被利
    用、僅是幫助犯云云。辯護意旨另稱：被告僅面試車手等人
    ，並未參與詐欺取財之構成要件行為，主觀上亦僅有幫助他
    人犯意之不確定故意，且未從事隱匿、掩飾特定犯罪所得之
    洗錢行為，應不構成洗錢防制法第14條第1項之洗錢罪；倘
    認被告觸犯組織犯罪防制條例第3條第1項後段之參與組織罪
    ，基於比例原則，被告亦無宣告刑前強制工作之必要等語。
    經查：
　㈠被告加入該詐欺集團擔任面試官，分別面試證人楊東憲、周
    維道、陳慶龍等人；及告訴人羅佩蓉遭該詐欺集團施以詐欺
    將款項匯入上開○○帳戶後，旋遭楊東憲提出，輾轉交與周維
    道、陳慶龍等情，業經被告於原審及本院審理中坦承不諱（
    見原審卷第142、149頁）；核與告訴人羅佩蓉於警詢之指訴
    ，及證人楊東憲、周維道、陳慶龍、林淑美、張香君分別於
    警詢、偵查及本院審理中之證述相符（見偵141卷第8至10、
    13至15、20至22、24至25、28、142至143頁）；並有被告、
    楊東憲、周維道、陳慶龍等人分別與該詐騙集團成員聯繫之
    相關通聯訊息截圖照片、告訴人與詐欺集團間之通聯紀錄及
    匯款紀錄、楊東憲持上開○○銀行帳戶提款卡領取款項之自動
    櫃員機交易明細表、相關監視器畫面擷取及蒐證照片、被告
    手機內存檔照片及新北市政府警察局板橋分局搜索扣押筆錄
    、扣押物品目錄表在卷可稽（見109年度偵字第144號卷，下
    稱偵144卷，第36至38、40至43、44至48、49至84、133至13
    5、136至139、142至148頁；偵141卷第29至31、33至35、59
    、147頁；重複之卷頁不予贅引，下同）。故此揭事實，首
    堪認定。
　㈡被告雖以前詞置辯。然：
　⒈衡情一般公司行號對於招募員工時均審慎為之，除核對人事
    資料，亦會詢問其能力或專長、先前之工作經驗等，以審核
    是否與公司所需相合。而由證人陳慶龍於偵查中證述：我在
    報紙上看到有在徵外務，接電話的人自稱宋先生，薪水他說
    要見面談，工作內容是遊藝場的開分人員，我也聽不懂，他
    說要見面談，他沒有說遊藝場的名字，他只有說好幾間店，
    他有請我先寫履歷，11月28日晚上我有先寫履歷傳LINE給他
    ，他跟我約30日要請他的助理來跟我面試，他的助理也就是
    我在警局指認的被告，他本來想要在路邊跟我面試，但我覺
    得很奇怪，我就請他跟我去7-11跟我談，他說工作內容是客
    人來打電動負責現場帶客人，不是違法賭博，但工作地點及
    薪水則叫我去問宋先生等語（見偵141卷第72頁正反面）。
    證人周維道於偵查中證述：我在報紙上看到有人在徵外務，
    就去應徵，對方沒有說公司名稱，只說他姓宋，工作內容是
    陪同他的會計「家豪」去對帳，沒有辦公室，都是跟我約外
    面的捷運站碰面，從來沒有去遊藝場對帳過；而來面試的人
    就是我在警局指認的被告，面試地點在我居所地附近的便利
    商店，我也覺得在便利商店面試很奇怪，他跟我要履歷表跟
    拍我的身分證，他沒有說他是誰，也沒有跟我說工作內容，
    他說其他的宋先生會跟我接洽等語（見偵141卷第78頁正反
    面）。證人楊東憲於本院審理中證稱：我看報紙找工作，他
    們說是遊藝場外務，加我LINE後，說要拍身分證正反面傳給
    他，自己寫履歷表，他說會找公司外務跟我面試，也就是在
    庭的被告，被告跟我說是公司老闆叫來的，只負責看我的履
    歷表、身分證，核實是否是本人，沒有多問我其他問題，關
    於工作內容也不是被告跟我說，面試時間不到3分鐘等語（
    見本院卷第148至151頁）。可知被告面試之地點不僅非在所
    謂「遊藝場」，而是在路旁或便利商店內，即與常情有異；
    且其於面試時，非但沒有就自己的身分多加說明，而僅是核
    對其身分是否與履歷相符，面對詢問工作內容至多只說是公
    司外務，對於公司名稱、工作地點、薪水、工作內容等毫無
    吐露，更無談及能力、專長、工作經驗等相關面試時之細節
    ，均顯與常理相違。此亦由被告就面試過程、方式向「楊少
    淵」（此時暱稱「TENNIS」）在通聯對話內容表示：「他會
    不會問太多細節，我回答不出來的」、「隔壁警局、我不敢
    、閃遠一點聊好嗎」、「還是小心些，別給老闆出包為主」
    、「都一樣說法嗎」（見偵144卷第55頁背面、56、58頁）
    ，「楊少淵」甚至跟被告表示向周維道面試時「要自稱向黃
    」（見偵144卷第77頁），益徵與被告在面試時無意回答對
    方詢問、刻意迴避在警局附近、維持單一說法、隱瞞真實身
    分等處理方式，顯示被告於面試時小心翼翼，避免遭人探知
    過多細節、查悉其身分之情狀相合。
　⒉再者，被告除於該集團內擔任面試官外，尚負責收取、申辦
    人頭門號卡，其曾多向「楊少淵」詢問「哥，這個線是不會
    出事的吧」、「可是這個他不會追名字，追到我沒」、「他
    會不會查，然後找到我這個人」、「這樣我就變人頭了耶」
    、「黑吃黑這樣」、「那他查ip我不就會出事了嗎」（見偵
    144卷第53頁背面、第75頁背面），足認被告面對任何遭到
    查緝之可能性有諸多防備、警惕，益見被告並非單純遭利用
    之角色，對於這項工作（包含面試、收取、申辦人頭門號卡
    ）可能遭查緝之風險均知之甚詳，主觀上對於該工作係屬不
    法，當有所認識。此外，被告於108年11月9日另使用「德華
    劉」之暱稱，要求「楊少淵」將其加入聯繫，並經由暱稱「
    柴大」者（被告自承此乃居中聯繫楊文淵之人）加入「順豐
    快遞」之送貨群組（內容存有遞收人頭卡片之相關訊息，見
    偵144卷第58、82頁背面、83頁），且被告旋於同年月12日
    直白地向「楊少淵」詢問其某認識之直播主表弟4年前遭查
    獲之事敘及「我真的快嚇死、」「一個『領錢的弟弟』，這樣
    調查的出來嗎」、「因為都一樣的模式、地點」(見偵144卷
    第58頁背面)，顯見被告知悉其所面試者、甚或自己要負責
    「提領款項」容易遭查獲方如此謹慎、慌張。況且，倘若該
    遊藝場確實存在，縱使該遊藝場要製造金流斷點，由公司內
    熟識之員工、會計進行即可，何需特意另行聘用未曾謀面、
    不知信用與否之外人輾轉傳遞金錢，不僅徒增花費，亦可能
    面臨款項遭毫無信任關係之外人侵吞的風險，證人楊東憲於
    本院審理中亦結證：他說公司外務是負責幫公司領錢，會通
    知我拿公司的卡去領，再交給他，我就覺得一定是車手，遊
    藝場不可能是這樣處理一語明確（見本院卷第148頁），更
    遑論被告始終未能指明所謂之遊藝場為何、是否存在，益證
    所謂面試遊藝場外務云云，洵屬無稽。而被告自108年10月1
    8日接獲「楊少淵」指示擔任面試官（見偵144卷第49頁），
    至同年12月9日為警拘提到案為止，雙方中間多次聯繫、各
    自利用不同暱稱加入群組，均足徵被告就「楊少淵」等人之
    分工方式甚為瞭解，亦明確知悉其乃從事詐騙集團車手、收
    水之面試官，實堪認定。被告前揭辯解，實屬事後推諉卸責
    之詞，不足採信。
　㈢依被告及證人楊東憲、周維道、陳慶龍所述犯罪情節，告訴
    人所述遭詐騙之經過、證人林淑美所稱提供上開○○銀行人頭
    帳戶之交付，可知本案詐欺集團成員係以詐騙他人金錢、獲
    取不法所得為目的，先取得人頭帳戶提款卡，再由詐欺集團
    成員對告訴人施以詐術，至其將款項匯入前述○○銀行人頭帳
    戶後，復透過上下聯繫、指派工作、「面試」核對車手資料
    、指示車手提領詐欺款項等環節，自人頭帳戶內提領贓款，
    再逐層輾轉交收水人員或上游，顯非隨意組成之團體；而本
    案詐欺集團成員除被告擔任面試人員外，尚包含「楊少淵」
    、「柴大」、「家豪」等人及相關詐騙機房之成年成員，堪
    認本案詐欺集團係透過縝密之計畫與分工，成員彼此相互配
    合，由多數人所組成，持續以實施詐欺為手段而牟利之具有
    完善結構之組織，其核屬三人以上，以實施詐術為手段，所
    組成具牟利性及持續性之有結構性犯罪組織，合於組織犯罪
    防制條例第2條第1項所稱之犯罪組織至為明確。另該詐欺集
    團藉由人頭帳戶之「漂白」而掩飾、隱匿其犯罪所得去向，
    再指示車手持人頭帳戶提款卡提領贓款後，輾轉繳回，製造
    金流斷點，致無從或難以追查犯罪所得，而隱匿該犯罪所得
    之去向；被告知悉其乃從事詐騙集團車手、收水之面試官一
    節，業經本院審認如上，自當對於車手、收水成員將持人頭
    提款卡提領款項，藉此掩飾犯罪所得去向，亦無從推諉不知
    ，其主觀上即具有掩飾、隱匿該財產與犯罪之故意，其所為
    亦屬洗錢防制法第2條第2款所規範之洗錢行為甚明。
　㈣再按共同實行犯罪行為之人，在合同意思範圍以內，各自分
    擔犯罪行為之一部，相互利用他人之行為，以達其犯罪之目
    的者，即應對於全部所發生之結果，共同負責，不問犯罪動
    機起於何人，亦不必每一階段犯行，均經參與；再關於犯意
    聯絡，不限於事前有所協議，其於行為當時，基於相互之認
    識，以共同犯罪之意思參與者，亦無礙於共同正犯之成立，
    且數共同正犯之間，原不以直接發生犯意聯絡者為限，即有
    間接之聯絡者，亦包括在內；而詐欺集團成員，以分工合作
    之方式，各自分擔犯罪行為之一部，相互利用他人之行為，
    以達詐欺取財之目的，即應負共同正犯責任，不必每一階段
    犯行均經參與，且犯意之聯絡，亦不以直接發生者為限，其
    有間接之聯絡者，亦屬之（最高法院28年上字第3110號判例
    ，85年度台上字第6220號、97年度台上字第2946號判決意旨
    參照）。況以現今詐欺集團分工細膩，非少數人所能遂行，
    其分層工作包括成立詐欺集團資金之提供、成員之招募與確
    認、機房架設與維護、資訊網路通路、人頭帳戶與門號之蒐
    集、向被害人施詐、領取被害人匯入或交付之款項以及將詐
    得之款項向上級交付等工作。是以，詐欺集團除首謀負責謀
    議成立詐欺集團並招募成員外，成員均分別執行上開詳細分
    層之工作任務，各成員僅就其所擔任之工作分層負責，且各
    成員對彼此存在均有知悉為已足，自不以須有認識或瞭解彼
    此為要。而本案詐欺集團之運作模式，業如上述，雖無證據
    證明被告係直接以電話對告訴人行詐欺之人，然被告擔任面
    試官應徵吸收車手、收水成員，證人楊東憲為配合警方辦案
    所假意同意擔任車手之工作及證人周維道、陳慶龍所擔任收
    水之工作，均係依約定而得以取得不法報酬，並於提領詐得
    款項後上繳該詐欺集團上游，渠等所為均係整個詐欺集團犯
    罪計畫中不可或缺之重要環節，自應就其所參與犯行所生之
    全部犯罪結果共同負責。
　㈤綜上所述，被告參與該詐欺集團，擔任車手、收水成員之面
    試官，主觀上與詐欺集團成員有犯意聯絡，客觀上有詐欺、
    洗錢行為之行為分擔，可堪認定。從而，本案事證明確，被
    告犯行洵堪認定，應依法論罪科刑。　　　
二、論罪科刑：　　
  ㈠被告上開受邀加入參與者，係有牟利性之結構性詐欺犯罪組
    織，此部分所為係犯組織犯罪防制條例第3條第1項後段之參
    與犯罪組織罪。而告訴人受騙陷於錯誤匯款至人頭帳戶後，
    由楊東憲擔任車手「假意配合」提領款項，逐層上繳，試圖
    以掩飾詐欺犯罪所得之本質及去向而遭警方查獲部分，核其
    所為，係犯刑法第339條之4第1項第2款之加重詐欺取財罪及
    洗錢防制法第14條第1項、第2項之洗錢未遂罪。被告與楊少
    淵及所屬集團成員間，就上開犯行有犯意聯絡及行為分擔，
    為共同正犯。被告參與組織犯罪之行為，與實施之加重詐欺
    取財、洗錢未遂等行為，具有局部之同一性，得認與一行為
    觸犯數罪名之要件相符，應依想像競合犯之規定，從一重之
    加重詐欺取財罪處斷。檢察官起訴書所犯法條並未論及被告
    參與組織犯罪、洗錢未遂罪，因此部分與起訴之加重詐欺取
    財罪，有如前述裁判上一罪關係，本院於審理時業已告知此
    部分所犯罪名（見本院卷第84、146頁；至於既遂、未遂僅
    為行為態樣，無礙此罪名之告知），使檢察官、被告及辯護
    人有辯論之機會，自應併予審理。至於公訴意旨雖認被告尚
    可能構成組織犯罪防制條例第3條第1項前段之指揮犯罪組織
    罪，然綜觀全卷資料，查無積極證據證明被告有起訴書所載
    擔任「車手頭」、「收水頭」之指揮車手、收水成員等事實
    ，自難遽以該罪相繩，併予說明。
  ㈡原審據以論罪科刑，固非無見。然被告乃是明知此屬詐欺集
    團而參與該組織犯罪，且其所屬詐欺集團以人頭帳戶方式使
    焦玲將款項匯入，已製造金流斷點，因證人楊東憲之配合而
    未得成，應構成參與犯罪組織罪、洗錢未遂罪，原審就此漏
    未論及，且僅認被告僅是基於未必故意加入該詐欺集團，容
    有未當，自應由本院予以撤銷改判。又原判決既有上開適用
    法律不當而經本院撤銷之情事，雖是被告提起上訴，依刑事
    訴訟法第370條第1項但書規定，不受不利益變更禁止原則之
    限制，特予說明。
　㈢想像競合犯之處斷刑，本質上係「刑之合併」。其所謂從一
    重處斷，乃將想像競合犯組成之評價上數罪，合併為科刑一
    罪，其所對應之刑罰，亦合併其評價上數罪之數法定刑，而
    為一個處斷刑。易言之，想像競合犯侵害數法益者皆成立犯
    罪，論罪時必須輕、重罪併舉論述，同時宣告所犯各罪名，
    包括各罪有無加重、減免其刑之情形，亦應說明論列，量刑
    時併衡酌輕罪部分量刑事由，評價始為充足，然後依刑法第
    55條前段規定「從一重處斷」，非謂對於其餘各罪可置而不
    論。因此，法院決定處斷刑時，雖以其中最重罪名之法定刑
    ，做為裁量之準據，惟於裁量其輕重時，仍應將輕罪合併評
    價在內（最高法院108年度台上字第4405、4408號判決意旨
    ）。亦即，除非輕罪中最輕本刑有較重於重罪之最輕本刑，
    而應適用刑法第55條但書規定重罪科刑之封鎖作用，須以輕
    罪之最輕本刑形成處斷刑之情形以外，則輕罪之減輕其刑事
    由若未形成處斷刑之外部性界限，自得將之移入刑法第57條
    或第59條之科刑審酌事項內，列為是否酌量從輕量刑之考量
    因子。是法院倘依刑法第57條規定裁量宣告刑輕重時，一併
    具體審酌輕罪部分之量刑事由，應認其評價即已完足，尚無
    過度評價或評價不足之偏失（最高法院109年度台上字第393
    6號判決意旨參照）。準此：⒈參與犯罪組織者，其參與情節
    輕微者，得減輕或免除其刑，組織犯罪防制條例第3條第1項
    但書定有明文。查本件被告參與本案之詐欺集團犯罪組織，
    擔任面試官角色，所為固有不該，惟衡酌其參與上開犯罪組
    織並非核心人物，其參與情節尚屬輕微，原應依組織犯罪防
    制條例第3條第1項但書規定減輕其刑，雖其等參與組織罪係
    屬想像競合犯其中之輕罪，惟本院於後述量刑時仍當一併衡
    酌該部分減輕其刑事由。⒉組織犯罪防制條例第8條第1項規
    定：「犯第3條之罪自首，並自動解散或脫離其所屬之犯罪
    組織者，減輕或免除其刑；因其提供資料，而查獲該犯罪組
    織者，亦同；偵查及審判中均自白者，減輕其刑。」，洗錢
    防制法第16條第2項規定：「犯前2條之罪，在偵查或審判中
    自白者，減輕其刑。」本案卷存證據無法證明被告就參與犯
    罪組織部分有自首，或有因其提供資料而查獲該犯罪組織，
    故無從依組織犯罪防制條例第8條第1項前段規定減輕或免除
    其刑；且經本院告知可能涉犯上開組織犯罪防制條例或洗錢
    防制法時，亦未曾自白、坦認上開犯罪，自難有前述規定之
    適用。⒊成立洗錢防制法第14條第2項未遂犯者，得依刑法第
    25條第2項規定減輕其刑，雖其一般洗錢未遂罪係屬想像競
    合犯其中之輕罪，惟本院於後述量刑時仍當一併衡酌該部分
    減輕其刑事由，附此說明。
  ㈣爰審酌被告正值青壯，卻不思以己力工作賺取財物，反以非
    法方法謀取不法所得，與所屬詐騙集團共同行騙，使無辜善
    良之告訴人上當受騙，所為嚴重破壞社會秩序以及人與人間
    之根本信賴，本應予以相當非難，但念及被告參與者為集團
    面試官之角色分工，並非該詐欺集團主要核心成員，告訴人
    財產損害並非鉅額，且於洗錢過程因證人楊東憲之配合而未
    得逞，並於本院審理中全數賠償告訴人，已獲取告訴人諒解
    坦承犯行，另量其所述五專肄業、目前在壓克力工廠上班、
    月薪2萬7000元、無家人需要扶養之智識程度、家庭經濟狀
    況等一切具體情狀，量處如主文第2項所示之刑。至於被告
    參與組織犯罪之詐欺集團，擔任面試官角色，對社會秩序之
    危害難謂非輕，衡酌其生活、經濟情狀，難認有何情堪憫恕
    之處，縱論以加重詐欺取財罪刑尚無情輕法重之憾，自無刑
    法第59條規定適用之餘地，併予敘明。
　㈤按行為人以一行為觸犯組織犯罪防制條例第3條第1項後段之
    參與犯罪組織罪，及刑法第339條之4第1項第2款之加重詐欺
    取財罪，依刑法第55條前段規定從一重之加重詐欺取財罪處
    斷而為科刑時，於有預防矯治其社會危險性之必要，且符合
    比例原則之範圍內，由法院依組織犯罪防制條例第3條第3項
    規定，一併宣告刑前強制工作（最高法院刑事大法庭108年
    度台上大字第2306號裁定參照）。是以，行為人以一行為觸
    犯組織犯罪防制條例第3條第1項後段之參與犯罪組織罪及刑
    法第339條之4第1項第2款之加重詐欺取財罪，依想像競合犯
    規定，從一重之加重詐欺取財罪處斷而為科刑時，因所犯輕
    罪(參與犯罪組織罪)之刑罰以外之法律效果，即組織犯罪防
    制條例第3條第3項強制工作之規定，並未被重罪所吸收，仍
    應一併適用。惟該條例所規定之強制工作，性質上原係對於
    有犯罪習慣，或因遊蕩、懶惰成習而犯罪者，所為之處置，
    修正後該條例既已排除常習性要件，從而，本於法律合憲性
    解釋原則，依司法院釋字第471號關於行為人有無預防矯治
    其社會危險性之必要，及比例原則等與解釋意旨不相衝突之
    解釋方法，為目的性限縮，對犯該條例第3條第1項之參與犯
    罪組織罪者，視其行為之嚴重性、表現之危險性、對於未來
    行為之期待性，以及所採措施與預防矯治目的所需程度，於
    有預防矯治其社會危險性之必要，且符合比例原則之範圍內
    ，由法院依該條例第3條第3項規定，一併宣告刑前強制工作
    。本件被告雖加入詐欺集團擔任面試官之工作，惟此舉與破
    壞金融秩序之重大吸金案，尚不能相比，且被告犯後業已全
    數賠償告訴人，甚有悔意，另被告行為時尚有管理直播主之
    行銷企劃工作（見本院卷第85頁），由其與「楊少淵」之通
    訊內容亦可知其另有正職工作，且其前無任何財產犯罪之前
    案紀錄，難認有犯罪習慣，應係當時需款孔急、欠缺正確法
    治觀念所致，改正其詐欺犯行之有效方法，應在於提供適當
    之更生教育及保護、就業機會及社會扶助等，並非僅有執行
    強制工作之保安處分一途，且被告目前已覓得正常工作，甫
    重啟新的生活環境，是綜合被告表現之危險性及對其未來之
    期待性，本院按上開說明比例衡量結果，認無再予對被告宣
    告強制工作以預防矯治社會危險性之必要，爰不另為強制工
    作之諭知。
　㈥末查，被告前未曾因故意犯罪受有期徒刑以上刑之宣告，有
    本院被告前案紀錄表可按，其因一時失慮偶罹刑典，尚非惡
    性重大之人，且已獲求告訴人諒解、同意給予自新機會（見
    本院卷第85頁），又其正值青壯，正要重新開始，倘令入監
    服刑，恐未收教化之效，先受與社會隔絕之害，本院審酌上
    情，認被告經此偵審教訓，足以收警惕之效，信無再犯之虞
    ，尚無逕對其施以入監執行之必要，因而對其所宣告之刑，
    以暫不執行為適當，爰依刑法第74條第1項第1款規定，宣告
    緩刑3年，以啟自新。且為確保被告得以於本件中習得尊重
    法治觀念，並促使被告日後重視法律規範秩序，認除前開緩
    刑宣告外，亦應課予被告預防再犯所為之必要命令，爰依刑
    法第74條第2項第8款規定，諭知被告應接受法治教育課程3
    場，併依刑法第93條第1項第2款規定，諭知被告應於緩刑期
    間付保護管束，冀使被告能於法治教育過程及保護管束期間
    ，建立正確法紀觀念及防止再犯。如被告未遵循本院諭知之
    上開緩刑期間所定負擔，且情節重大者，足認原宣告之緩刑
    難收其預期效果，而有執行刑罰之必要者，檢察官得依同法
    第75條之1第1項第4款規定，聲請撤銷本件緩刑之宣告。
　㈦沒收：
    末按供犯罪所用、犯罪預備之物或犯罪所生之物，屬於犯罪
    行為人者，得沒收之，刑法第38條第2項前段定有明文。經
    查：本案所扣得之蘋果廠牌、型號：IPHONE 6之粉紅色行動
    電話1支，被告坦承其係使用該行動電話面試車手及收水等
    人員（見原審卷第151頁），故該電話乃被告所有且犯本案
    犯行所用之物，又本院酌以如宣告沒收，並無刑法第38條之
    2第2項所定「過苛之虞」、「欠缺刑法上之重要性」或「為
    維持受宣告人生活條件之必要」情形，應依上述規定宣告沒
    收；而扣案之被告另1支手機，則無證據證明供本案犯罪之
    用，自無從宣告沒收。另被告於原審中自承本次犯罪之酬勞
    為1萬元（見原審卷第151頁），此雖為被告本案之犯罪所得
    ，本應依法宣告沒收，但被告已與告訴人調解成立（見原審
    卷第135頁），且全數履行、賠償告訴人損失之5萬元（見本
    院卷第85頁），賠償金額高於其犯罪所得，已達沒收制度剝
    奪被告犯罪所得之立法目的，依刑法第38條之1第5項規定意
    旨，即不另就前述犯罪所得予以諭知沒收、追徵。
據上論斷，應依刑事訴訟法第369條第1項前段、第364條、第299
條第1項前段，組織犯罪防制條例第3條第1項後段，洗錢防制法
第14條第1項、第2項，刑法第28條、第339條之4第1項第2款、第
55條、第74條第1項第1款、第2項第8款、第38條第2項前段、第9
3條第1項第2款，刑法施行法第1條之1第1項，判決如主文。
本案經檢察官羅雪舫提起公訴，檢察官陳昱旗到庭執行職務。
中　　華　　民　　國　　110 　年　　1 　　月　　14　　日
                  刑事第十一庭  審判長法　官  周煙平
                                      法　官  吳炳桂
                                      法　官  陳俞伶
以上正本證明與原本無異。
如不服本判決，應於收受送達後20日內向本院提出上訴書狀，其
未敘述上訴之理由者並得於提起上訴後20日內向本院補提理由書
（均須按他造當事人之人數附繕本）「切勿逕送上級法院」。
                                      書記官  朱家麒
中　　華　　民　　國　　110 　年　　1 　　月　　14　　日
附錄：本案論罪科刑法條全文
組織犯罪防制條例第3條
發起、主持、操縱或指揮犯罪組織者，處3年以上10年以下有期
徒刑，得併科新臺幣1億元以下罰金；參與者，處6月以上5年以
下有期徒刑，得併科新臺幣1千萬元以下罰金。但參與情節輕微
者，得減輕或免除其刑。
具公務員或經選舉產生之公職人員之身分，犯前項之罪者，加重
其刑至二分之一。
犯第1項之罪者，應於刑之執行前，令入勞動場所，強制工作，
其期間為3年。
前項之強制工作，準用刑法第90條第2項但書、第3項及第98條第
2項、第3項規定。
以言語、舉動、文字或其他方法，明示或暗示其為犯罪組織之成
員，或與犯罪組織或其成員有關聯，而要求他人為下列行為之一
者，處3年以下有期徒刑，得併科新臺幣3百萬元以下罰金：
一、出售財產、商業組織之出資或股份或放棄經營權。
二、配合辦理都市更新重建之處理程序。
三、購買商品或支付勞務報酬。
四、履行債務或接受債務協商之內容。
前項犯罪組織，不以現存者為必要。
以第5項之行為，使人行無義務之事或妨害其行使權利者，亦同
。
第5項、第7項之未遂犯罰之。

中華民國刑法第339條之4
犯第339條詐欺罪而有下列情形之一者，處1年以上7年以下有期
徒刑，得併科1百萬元以下罰金：
一、冒用政府機關或公務員名義犯之。
二、三人以上共同犯之。
三、以廣播電視、電子通訊、網際網路或其他媒體等傳播工具，
    對公眾散布而犯之。
前項之未遂犯罰之。

洗錢防制法第14條
有第二條各款所列洗錢行為者，處7年以下有期徒刑，併科新臺
幣5百萬元以下罰金。
前項之未遂犯罰之。
前二項情形，不得科以超過其特定犯罪所定最重本刑之刑。